【裁判字號】    89,自更,17
【裁判日期】    891222
【裁判案由】    詐欺等
【裁判全文】
臺灣板橋地方法院刑事判決                          八十九年度自更字第一七號
    自  訴  人  昌立交通事業有限公司
    代  表  人  丙○○
    代  理  人  丁○○
    被      告  甲○○
                乙○○
右列被告因詐欺等案件，經自訴人提起自訴，本院於中華民國八十九年八月二十八日
裁定（八十九年度自字第二六一號）後，自訴人不服提起上訴，經台灣高等法院撤銷
發回（八十九年度上易字第三五八二號），本院判決如左：
    主  文
甲○○、乙○○均無罪。
    理  由
一、自訴意旨略以：被告甲○○、乙○○二人於八十八年三月三十一日向自訴人公司
    租用汽車，為期一年，嗣自八十八年五月十二日起，即拒不付租金，經自訴人終
    止租約，仍不返還汽車，因認被告涉有刑法侵占、詐欺得利罪嫌云云
二、按犯罪事實應依證據認定之，無證據不得推定其犯罪事實；又不能證明被告犯罪
    者，應諭知無罪之判決；刑事訴訟法第一百五十四條、第三百零一條第一項分別
    定有明文。又犯罪事實之認定，應憑真實之證據，倘證據是否真實尚欠明確，自
    難以擬制推測之方法，為其判斷之基礎；而認定犯罪事實之證據係指足以認定被
    告確有犯罪行為之積極證據而言，該項證據自須適合於被告犯罪事實之認定，始
    得採為斷罪資料，最高法院五十三年著有臺上字第六五六號、二十九年上字第三
    一０五號判例。且刑事訴訟上證明之資料，無論其為直接或間接證據，均須達於
    通常一般之人均不致有所懷疑，而得確信其為真實之程度，始得據為有罪之認定
    ，若其關於被告是否犯罪之證明未能達此程度，而有合理懷疑之存在，致使無從
    形成有罪之確信，根據「罪證有疑，利於被告」之證據法則，即不得遽為不利被
    告之認定，亦有最高法院七十六年度臺上字第四九八六號判例可稽。其以情況證
    據（即間接證據）斷罪時，尤須基於該證據在直接關係上所可證明之他項情況事
    實，本乎推理作用足以確證被告有罪，方為合法，不得徒憑主觀上之推想，將一
    般經驗上有利被告之其他合理情況逕予排除，此觀諸最高法院三十二年上字第六
    十七號判例意旨亦甚彰明。
三、訊據被告甲○○、乙○○固均坦承曾於右開時地共同與自訴人簽訂汽車出借約定
    書，向自訴人承租Ｍ四─五二○號營業小客車，惟均堅詞否認有何侵占或詐欺得
    利犯行，被告甲○○辯稱：伊只是保證人而已，該車都是伊父親乙○○在使用，
    伊與父親乙○○並沒有住在一起等語；被告乙○○則辯稱：無侵占或詐欺之意思
    ，簽訂租送車契約一年，車都是伊在使用，租車時原約定三天交一次車租，伊於
    八十八年六月份去繳到五月十二日止之租金，之後因冷氣壞掉不冷，剛好又是夏
    天，伊很少開車營業，伊告訴自訴人公司老闆，老闆說冷氣壞掉修理要自己出錢
    ，又不同意換車，伊都放在重慶國小旁邊，等老闆換車，收到存證信函以後還不
    到五天，自訴人公司未告訴伊於七月八日就把車牽回去，伊問告訴人公司老闆娘
    才知道車已被自訴人公司牽回，老闆娘要我付清車租，要求六萬多元，但伊算起
    來沒有那麼多錢等語。
四、按刑法上之侵占罪，須持有人變易其原來之持有意思而為不法所有之意思，始能
    成立，如僅將持有物延不交還或有其他原因致一時未能交還，既缺乏主觀要件，
    即難遽以該罪相繩，最高法院著有六十八年臺上字第三一四六號判例。即刑法所
    謂「侵占罪」，係指行為人意圖為自己或第三人不法之所有，而侵占自己持有他
    人之物者而言，如無不法所有之意圖，即與侵占罪之構成要件不符，此觀刑法第
    三百三十五條第一項之規定自明。經查，被告二人自八十八年三月三十一日向自
    訴人公司承租上開營業小客車，約定租賃期間一年，每三日為一期，每日車租七
    百五十元，一年租期屆滿車輛所有權歸承租人所有（即俗稱「租送車」），被告
    乙○○承租後業已繳納迄八十八年五月十二日止之車租，起初被告乙○○均三、
    五天或一星期不等繳納車租，而八十八年五月十二日以後，雖有積欠租金情形，
    惟仍於八十八年六月間最後一次補繳納原積欠租金至同年五月十二日止等情，業
    經自訴代理人丁○○陳明在卷，核與被告乙○○供述之情節相符，並有汽車出借
    約定書影本一份附卷可稽，是被告租用上開營業小客車後，既已繳納租金長達一
    個月多之久，嗣雖有積欠租金情形，惟仍於八十八年六月間持續再繳納原先已積
    欠之車租（至八十八年五月十二日止），茍被告係如自訴人所言，於八十八年五
    月十二日積欠租金而將該車占為己有，焉有可能事隔一月仍於六月間再行補繳納
    前已積欠之租金？是被告乙○○於八十八年三月三十一日之租車之際，或於八十
    八年五月十二日積欠租金之時，當時在主觀上顯無不法所有之侵占意圖，至為明
    顯。次查自訴人公司嗣於八十八年七月三日寄發存證信函通知被告二人終止租約
    並應於函到五日內返還車輛並繳清車租，被告甲○○、乙○○二人分別於同年七
    月五、六日收到該存證信函一節，業遽自訴人提出該存證信函影本一紙附卷及自
    訴代理人丁○○當庭提出掛號郵寄回執二紙（閱後發還）為憑，且為被告乙○○
    所是認，然觀諸被告乙○○所辯該車因冷氣壞掉，被告停放在重慶國小路邊一節
    ，以及自訴代理人所陳明該車業於八十八年七月十八日為自訴人公司之司機發現
    後通知自訴人公司牽回等情，顯見被告乙○○其時在客觀上並無任何變易「持有
    」為所有，意圖將該車輛擅自處分侵占入己之行為，自訴人徒以「被告收到存證
    信函時仍不還車即構成侵占」，排除上開有利被告之情況，遽行採擇其中不利被
    告之認定，擬制推測被告存有將該車侵占入己之不法意圖，自嫌率斷。又債務人
    於債之關係成立後，如有債務不履行之情形，在一般社會上可能之原因甚多，縱
    令被告乙○○事後將持有車輛延不交還或因其他原因致一時未能交還之情形，茍
    無足以證明其在延欠車租時或契約終止之際即故意藉此從事侵占車輛之積極證據
    ，仍不得僅以事後違反債信之客觀事態，推定被告原有侵占之犯意。準此以觀，
    自無從遽認被告在主觀上具有不法所有侵占意圖。末查自訴人另指稱被告甲○○
    亦涉嫌侵占云云，然被告甲○○於訂約時雖同列為租約當事人，但實際上僅係居
    於承租人即其父親被告乙○○之保證人地位，從未曾佔有使用過系爭車輛等情，
    業據被告甲○○到庭陳述明確，且為被告乙○○及自訴代理人丁○○所一致是認
    ，是被告甲○○顯然無涉侵占罪責，至為明確。綜上所述，被告乙○○、甲○○
    二人主觀上既未具有不法所有之侵占意圖，客觀上亦無「變易『持有』為所有」
    之侵占犯行，揆諸前揭說明，自屬不能證明被告二人涉有刑法第三百三十五條第
    一項之侵占罪。
五、次按刑法第三百三十九條第二項詐欺得利罪之成立，必須行為人自始以詐術得財
    產上不法之利益為其構成要件。至因契約而負債者，如債務屆期而不為履行，雖
    不免因違背誠信而受有與契約本旨不相當之利益，茍無足以證明其自始蓄意行詐
    之證據，尚難僅以事後債務不履行之結果，推定被告原具有詐欺得利之犯意。經
    查本件「汽車出借約定書」係以自訴人公司事先備置之定型化例稿填載，有該約
    定書影本一份附卷可稽，舉凡車租金額、繳交期限、車輛所有權歸屬、違約處罰
    等雙方權利義務內容，均經合意載明於雙方所訂契約之中，其一方有事後違約不
    為履行之情形，在以當事人信用為交易基礎之繼續性分期給付交易中，原屬可得
    預見之風險，被告於八十八年三月三十一日租車時，係由被告二人並列為契約當
    事人簽約，締約後初期均有繳納租金，嗣雖有拖延積欠租金情形，惟仍於八十八
    年六月間持續再繳納原先已積欠之車租至八十八年五月十二日止，業如前述，自
    難認係詐術行為之實施，而自訴代表人丙○○係自訴人公司之負責人，經營車輛
    租賃為業，為智慮成熟之成年人，且熟悉租車業務，其願租車予被告，顯係出於
    執行業務之利害判斷及風險評估後所為審慎決定，亦非因被告施詐術致陷於錯誤
    而交付該車，在提供契約例稿與被告簽約之自訴人公司一方，尤無因此陷於錯誤
    可言。況被告茍於租車之初或延欠車租之際即意在詐欺得利，殊無可能於八十八
    八年三月三十一日取得該車後，仍依約繳交車租至八十八年五月十二日止，更無
    須於八十八年六月間再補繳納原積欠至八十八年五月十二日止之車租，由此可知
    被告確有清償之誠意，主觀上並無為自己不法利益之意圖，至為灼然。又債務人
    於債之關係成立後，如有債務不履行之情形，在一般社會上可能之原因甚多，縱
    令被告事後出於惡意而有遲延給付或不為給付之情形，茍無足以證明其在租車時
    或延欠車租之際即自始故意藉此從事詐欺得利之積極證據，仍不得僅以事後違反
    債信之客觀事態，推定被告原有詐欺得利之犯意。至租車合約書僅能證明被告有
    租車之事實，尚難遽以推論被告有何詐欺得利犯行，況本件係營業小客車租賃業
    界中常見之「租送車」契約，亦即承租人依約繳清車租，於租期屆滿時車輛所有
    權即移轉歸承租人所有，此觀卷附汽車出借約定書第七條規定即明。從而，承租
    人如於承租期間內違約積欠租金遭出租人終止租約，依約承租人即得取回車輛，
    並仍得請求清償積欠租金及違約賠償，至為有利，反之，對承租人而言，積欠之
    租金仍須全數清償，且喪失租期屆滿取得車輛所有權之權利，違約無異雙重受害
    ，本件亦然。此觀本件自訴人於終止租約後業於八十八年七月十八日取回出租車
    輛後，仍能依約向被告二人求償積欠之全部租金自明，益徵被告二人並無詐欺得
    利之意圖。次查被告甲○○業於審理中在八十九年十二月十日與自訴人公司達成
    民事和解，賠償四萬元（本件被告積欠之車租及相當租金之損害賠償，自八十八
    年五月十三日起至八十八年七月十七日止，計六十六日共四萬九千五百元）一節
    ，業據自訴代理人丁○○自承在卷，並提出和解書影本一紙附卷可稽，亦足佐證
    本件純屬民事糾葛。
六、綜上所述，本件自訴人之指述及被告延未還車及積欠車租等情事仍不得直接作為
    認定被告二人有罪之證據，此外本院復查無其他積極證據足以證明被告二人有何
    侵占或詐欺得利之犯行，自屬不能證明被告二人犯罪，揆諸首開法條說明，爰為
    被告二人無罪之諭知。
七、被告甲○○經合法傳喚，無正當理由不到庭，本院認本件係應諭知無罪之案件，
    爰不待其陳述逕行判決。
據上論斷，應依刑事訴訟法第三百四十三條、第三百零一條第一項、第三百零六條，
判決如主文。
中      華      民      國    八十九    年     十二     月    二十二    日
                              臺灣板橋地方法院刑事第二庭
                                      法  官  梁宏哲
右正本證明與原本無異
如不服本判決應於送達後十日內向本院提出上訴狀
                                      書記官  周百川
中      華      民      國    八十九    年     十二     月    二十二    日


司法院資訊處製作；財團法人民間司法改革基金會備份。
